【裁判字號】    92,訴,104
【裁判日期】    920530
【裁判案由】    土地所有權移轉登記
【裁判全文】
臺灣花蓮地方法院民事判決  九十二年度訴字第一○四號
    原      告  乙○○
    訴訟代理人  李文平律師
    被      告  甲○○
右當事人間請求給付土地所有權移轉登記事件，本院判決如左：
    主      文
原告之訴及假執行之聲請均駁回。
訴訟費用由原告負擔。
    事      實
甲、原告方面：
    一、聲明：
  （一）被告應將如附表所示之土地所有權，移轉登記與原告取得應有部分五分之一
        。
  （二）原告願供擔保，請准宣告假執行。
    二、陳述：
  （一）查施習遠原為兩造之父，前曾將係爭七筆農地以贈與方式贈與給施陳玉維 (
        兩造母親)( 百分之五十)、施進明 (百分之八)、施星魁 (百分之十一)、甲
        ○○ (百分之十二)、施瑞慶 (百分之八)、原告乙○○ (百分之十一)，協
        議書中明確記載重測前南埔段943地號、南埔段944之2地號、南埔段947之1
        地號、南埔段948地號、南埔段948之1地號、南埔段948之2地號、南埔段955
        地號等七筆農地（下稱系爭七筆農地），今後政府准許分割或變更使用同意
        時，由前揭受贈人依前揭比例取得所受贈與之農地。
  （二）嗣後，兩造之父施習遠及兩造之母施陳玉維相繼死亡，施習遠及施陳玉維所
        遺留之遺產產生繼承等事宜，為求簡便，原告爰與被告達成協議，由被告提
        供吉安鄉○○段1156號土地全部及同段1157號土地歸原告及他人所有，原告
        即同意放棄就父母親遺產繼承之一切權利，就此雙方並簽立協議書，然此並
        不包括前揭施習遠贈與土地部分，應屬無疑。另由比較原告於第一次協議所
        得利益與第二次協議所獲利益之方式，亦可發現顯不相當，故實無從解為原
        告已放棄前揭施習遠所贈與之土地。
  （三）嗣後農業發展條例更改，農地可登記予非具自耕農身分者，原告爰向被告請
        求依比例移轉前揭農地持分予原告，孰料被告竟辯稱原告在第二份協議書已
        表明放棄權利，而拒不移轉，此顯與雙方當時之約定迥然不同，亦與事實不
        符。
  （四）經原告向花蓮地政事務所調閱資料，才發現重測前南埔段943地號、南埔段
        944之2地號、南埔段948地號等三筆農地已過戶與他人，僅剩南埔段947之1
        地號、南埔段948之1地號、南埔段948之2地號、南埔段955地號所有權人為
        甲○○，且已向花蓮縣吉安鄉農會設定最高限額抵押權新台幣一百八十萬元
        （此部份原告於土地移轉後會另外請求損害賠償），此實為被告拒絕移轉之
        真正真相，因其已無能為移轉。另依照目前這七筆農地，其土地公告現值均
        為一千一百元，總面積為一萬一千一百二十八點一平方公尺，百分之十一比
        例土地為1224.091平方公尺，目前甲○○僅剩南埔段947之1地號、南埔段
        948 之1地號、南埔段948之2地號、南埔段955地號有所有權，此四筆土地面
        積為6137.65平方公尺，原告可取得之土地1224.091平方公尺占此四筆土地
        面積6137.65平方公尺五分之一，是故，爰依法請求此四筆土地之五分之一
        持分。
    三、證據：提出協議書影本二件、土地登記謄本為證。
乙、被告方面：
    一、聲明：駁回原告之訴。
    二、陳述：兩造之父並無遺言如何分配財產，原告所提出之第一份協議書之分配
        比例是我大哥他們討論後所決定的，並非我父親的意思。原告在第二份協議
        書內已表明放棄對於父母親的遺產請求權，故本件訴訟並無理由。
    理      由
一、原告主張兩造及訴外人施陳玉維、施進明、施星魁、施瑞慶曾達成協議，並於協
    議書中約明系爭七筆農地，今後政府准許分割或變更使用同意時，由全體約定人
    依協議書載明之比例取得之前開農地，嗣於兩造之母施陳玉維死亡後，原告復與
    被告達成協議，由被告提供吉安鄉○○段1156號土地全部及同段1157號土地歸原
    告及他人所有，原告即同意放棄就父母親遺產繼承之一切權利，就此雙方並簽立
    協議書等事實，業為被告所自認，堪以認定為真正。惟原告主張系爭七筆農地係
    由施習遠以贈與方式贈與給施陳玉維、施進明、施星魁、施瑞慶及兩造，以及原
    告雖於前開第二份協議書內同意放棄就父母親遺產繼承之一切權利，但並不包括
    系爭七筆農地等情，被告則予以否認。原告既係以前開第二份協議書約定之法律
    關係而提起本訴，本院就關乎該請求權是否成立之上揭二項爭點，即應予以審究
    。
二、經查，上開第二份協議書第五條載明：「乙方（指原告、訴外人施繡蓮、施秀貞
    、童施貴英、施麗華、施秀月、施貴美及施秀花）乙○○等捌人今後對于先父母
    所有遺產願放棄一切權利及糾紛及願放棄追訴事端，恐口無憑立此書證明．．」
    ，由上所載文義即可推知本原告對被告表明願放棄者，乃為其對父親施習遠及母
    親施陳玉維所遺之有形財產及無形之請求權。而已載明兩造及其他繼承人就系爭
    七筆農地所有權持分之分配之第一份協議書，係屬施習遠死亡後，全體法定繼承
    人就應繼財產基於私法自治而決定分配方法之契約，其分配之比例雖與法定應繼
    分之比例不同，但就各繼承人而言，其對遺產分配之請求權之本質並不因之而改
    變。兩造及各相關當事人既嗣後復立上開第二份協議書，並於第五條為上開約定
    ，就本件原告而言，即足解為其願依新立之協議拋棄之前既有之請求權。準此，
    被告辯稱：原告在第二份協議書內已表明放棄對於父母親的遺產請求權等語，即
    非無據。上開協議書所載文義既足以表明當事人當時之真意，即不容原告於事後
    復以比較二次協議所得利益之方式任予否認。原告雖以第一份協議書所定之分配
    比例係基於施習遠之贈與，性質上不屬於遺產，自不能以第二份協議書第五條之
    約定解為原告已一併拋棄原對系爭七筆農地之請求權云云為其請求之理由，然被
    告業已否認其父施習遠曾就系爭七筆農地為贈與，而原告所提之第一份協議書內
    ，亦全未記載施習遠生前為贈與系爭七筆農地之原由，復無其他證據可資顯示原
    告所主張之該項贈與確實存在，故原告此部分主張，即難認為實在。
三、綜上，原告依據前開第一份協議書之約定法律關係為本件請求，因其就該法律關
    係之前提事實─系爭七筆農地屬施習遠之生前贈與，及動搖「原告已拋棄對於父
    母親遺產包括系爭七筆農地持分請求權」之反證，均不存在，而無理由，本院即
    無從准許，應予駁回。
四、本件因原告之訴業遭駁回，其所為假執行之聲請，亦因失所附麗，應併予駁回。
五、據上論結，本件原告之訴為無理由，依民事訴訟法第七十八條，判決如主文。
中      華      民      國    九十二    年      五      月      三十    日
                                        臺灣花蓮地方法院民事庭
~B法      官  郝燮戈
右正本証明與原本無異。
如對本判決不服，應於送達後廿日內，向本院提出上訴狀（應抄附繕本）。
~B法院書記官  高明正
中      華      民      國    九十二    年      六      月      九      日


司法院資訊處製作；財團法人民間司法改革基金會備份。
